【裁判字號】    96,訴,779
【裁判日期】    970117
【裁判案由】    侵權行為損害賠償
【裁判全文】
臺灣臺南地方法院民事判決               96年度訴字第779號
原      告  臺灣土地銀行股份有限公司
法定代理人  丙○○
訴訟代理人  乙○○
            丁○○
被      告  甲○○
訴訟代理人  陳水聰律師
上列當事人間請求侵權行為損害賠償事件，經本院於民國97年1
月3日言詞辯論終結，判決如下：
    主      文
原告之訴駁回。
訴訟費用新臺幣柒仟壹佰陸拾元由原告負擔。
    事實及理由
一、本件被告甲○○經合法通知，未於言詞辯論期日到場，核無
    民事訴訟法第 386條所列各款情形，爰依原告之聲請，由其
    一造辯論而為判決。
二、原告起訴主張：
  (一)緣訴外人鄭伊晴以其名下之不動產（即坐落臺南市○區○○
    段688之62地號土地及其上2277建號門牌號碼為臺南市○區
    ○○街235號之建物，系爭建物包含未保存登記建物），為
    向原告借款之擔保，設定新臺幣（下同）900萬元之第一順
    位最高限額抵押權。因鄭伊晴積欠原告共10,570,845元之債
    務未還，原告於93年6月15日就上開土地及建物聲請強制執
    行，經鈞院以93年度執字第20086號受理在案（下稱系爭執
    行程序）。93年12月23日第一次拍賣期日流標。
  (二)系爭執行程序原定於94年11月21日進行第二次拍賣，被告竟
    故意於該次拍賣期日前之94年11月10向鈞院提起第三人異議
    之訴，主張上開拍賣標的中之臺南市○區○○街235號房屋
    屋後未保存登記建物中之第一樓層部分為其出資興建，應屬
    被告所有，經鈞院以94年度訴字第1415號受理在案（下稱系
    爭第三人異議之訴），被告並向鈞院聲請供擔保以停止執行
    ，經鈞院以94年度聲字第1380號裁定准被告供擔保後停止系
    爭執行程序。
  (三)系爭第三人異議之訴，經鈞院以94年度訴字第1415號判決「
    原告之訴駁回」，該案原告即本件被告不服提起上訴，經臺
    灣高等法院臺南分院以95年度上易字第103號受理，並判決
    該案原告即本件被告敗訴確定。鈞院遂續行系爭執行程序，
    並定於96年5月7日續行第二次拍賣，上開不動產於該次拍定
    ，拍定價額為920萬元。鈞院已製作分配表。
  (四)上開執行標的係位於臺南市東區虎尾寮重劃區內，屋前面向
    公園，視野良好，區內公共設施及學區整體規劃完善，區域
    機能成熟，環境品質條件甚佳，再加上交通條件優越、衛廓
    完整、建物新穎、生活機能良好，房地成交熱絡。又該執行
    標的於91年11月26日建築完成（土地面積106.45平方公尺，
    建物面積245.32平方公尺），鄭伊晴於91年10月20日買賣合
    約價即為1,080萬元，此距94年11月21日停止拍賣日僅三年
    ，尚屬新屋，另再向內政部地政司查詢94年第三季時附近之
    房地交易價格，其與執行標的約當面積之房地成交價即為l,
    020萬元，遠超過96年5月7日拍定日之拍定價額920萬元，故
    由此可證，倘未停止系爭強制執行，則94年11月21日第二拍
    賣期日之拍定價額應不少於920萬元，則原告之債權亦可即
    時受償。
  (五)被告於系爭第三人異議之訴中，就其所主張上開未保存增建
    物係其出資興建一節，並未提出證據以實其說，顯係意圖延
    宕系爭執行程序，故意提起系爭第三人異議之訴，並提供擔
    保致系爭執行程序因而停止，使原告債權受償之時點延後，
    原告因而受有損害。因鄭伊晴共積欠原告借款本金10,570,
    845元，原告債權於扣除執行費後預計可分配到最高限額900
    萬元，則原告所受之損害，應以未來得受分配之金額900萬
    元為據，自94年11月21日停止拍賣日起至96年5月7日拍定日
    止共計533日，以週年利率5%計算，即657,123元（計算式：
    0000000×5%÷365×533＝657123），及自起訴狀繕本送達
    之翌日起至清償日止按年息百分之五計算之利息。
  (六)綜上所述，被告提起系爭第三人異議之訴，顯係故意以背於
    善良風俗之方法，致原告之債權受償時點延後，因而加損害
    於原告，爰依民法第184條第1項後段之規定（參本院卷第13
    6至137頁），對被告請求侵權行為之損害賠償。
  (七)並聲明：被告應賠償原告657,123元，及自起訴狀繕本送達
    之翌日起至清償日止按年息百分之五計算之利息。
三、被告則抗辯：
  (一)原告早已將其對債務人鄭伊晴之全部債權及相關附屬權利，
    轉賣給訴外人「新興資產管理股份有限公司」，並無遲延受
    償之情事。因此，現在之債權人應為該受讓人「新興資產管
    理股份有限公司」，原告自不得再主張行使任何求償之權利
    。
  (二)被告係為維護己身財產之所有權，就鈞院93年度執字第2008
    6號強制執行事件中，建號2277號中之未保存登記建物之「
    地面層」部分提起第三人異議之訴，並依強制執行法之規定
    ，同時請求暫時停止部分建物之執行程序而已，並未請求停
    止全部標的之執行程序。法院倘超出請求範圍裁決，乃法院
    之問題，並非被告之事由。
  (三)本件乃原告疏未盡其舉證查報債務人財產之義務，而使執行
    法院誤封屬無辜第三人（即本件被告）所有之財產。被告是
    依法行使「異議訴訟」之正當權利，並不具備不法性，自不
    構成侵權行為。且被告對原告所提系爭第三人異議之訴，亦
    早在起訴後不到二十日（即94年11月28日），即釋出和解協
    調之誠意而撤回起訴，原告拒絕協調，有何能苛究被告？
  (四)退萬步言，縱認被告有損害原告之權利，其所主張之損害額
    ，亦明顯不合理：
  1.原告以其債權額900萬元為計算損害額之基準。然債務人所
    積欠之債務與被告有何關係？且該次拍賣程序縱如期舉行，
    亦未必一定賣得出去，原告未必可就債權額900萬元全部受
    償完畢。
  2.被告當時僅請求就其所有之「2277建號中之未保存登記建物
    地面層建物部分」（其價值經換算結果，約為10萬元）停止
    執行而已。其他部分是否繼續執行，乃執行法院之權責，與
    被告無關。是與被告可能有關係之影響範圍，最多也只是
    274元而已（要求停拍建物之價值10萬元，以週年利率百分
    之五計算，自94年11月9日提起系爭第三人異議之訴起至94
    年11月28日撤回日止，共20日）。
  (五)並聲明：原告之訴駁回。
四、兩造不爭執之事項：
  (一)訴外人鄭伊晴以其名下之不動產（即坐落臺南市○區○○段
    688之62地號土地及其上2277建號門牌號碼為臺南市○區○
    ○街235號之建物，系爭建物包含未保存登記建物），為向
    原告借款之擔保，設定900萬元之第一順位最高限額抵押權
    ，於92年5月22日辦畢抵押權設定登記。因鄭伊晴積欠原告
    共10,570,845元之債務未還（7,270,959+1,900,000+1,300,
    000+99,886=10,570,845），原告於93年6月15日持本院93年
    度拍字第525號准予拍賣抵押物之裁定，聲請就上開土地及
    建物強制執行，經本院以93年度執字第20086號受理在案。
    93年12月23日第一次拍賣期日（底價為4,074,000+3,794,
    000= 7,868,000元），因無人應買及承受而流標。
  (二)上開執行事件原定於94年11月21日進行第二次拍賣，被告於
    該次拍賣期日前之94年11月10日向本院提起第三人異議之訴
    ，主張上開拍賣標的中之臺南市○區○○街235號房屋屋後
    未保存登記建物中之第一樓層部分為其出資興建，應屬被告
    所有，經本院以94年度訴字第1415號受理在案，被告並於94
    年11月10日聲請供擔保以停止執行，經本院以94年度聲字第
    13 80號裁定准被告供擔保51萬元後停止本院93年度執字第
    2008 6號之強制執行程序。
  (三)被告所提上開第三人異議之訴，原係以臺灣土地銀行股份有
    限公司（即本件原告）、施性興及鄭伊晴為被告，嗣於94年
    11月29日具狀撤回對臺灣土地銀行股份有限公司部分之訴。
  (四)上開第三人異議之訴，經本院以94年度訴字第1415號判決「
    原告之訴駁回」，該案原告即本件被告不服提起上訴，經臺
    灣高等法院臺南分院以95年度上易字第103號受理後，嗣因
    兩造無正當理由兩次遲誤言詞辯論期日而視為撤回上訴，全
    案確定。本院遂續行93年度執字第20086號強制執行程序，
    並定於96年5月7日續行第二次拍賣，上開不動產於該次拍定
    ，拍定價額為920萬元。本院已製作分配表。
  (五)本院曾於94年度訴字第1415號第三人異議之訴事件進行中，
    就被告主張其出資興建有所有權之上開未保存登記建物履勘
    並請地政機關繪製複丈成果圖，經地政人員測量結果，確認
    該增建部分（即該複丈成果圖所示FADE部分）面積為7.31平
    方公尺。
  (六)原告於96年6月12日將其對於訴外人鄭伊晴之債權（本金1,
    900,000+1,300,000+7,270,959=10,470,959元）及相關利息
    及違約金全數讓與予新興資產管理股份有限公司，並於同日
    刊登公告於新生報。
  (七)上開事實，業據原告提出本院94年度聲字第1380號民事裁定
    、本院93年度執字第20086號拍賣公告、93年度重訴字第119
    號民事判決暨確定證明書、系爭土地及建物登記謄本、土地
    及房屋買賣契約書等件為證（本院卷第5至17頁、第91至116
    頁），並經本院依職權調取94年度訴字第801號民事卷、94
    年度聲字第1380號民事聲請卷、94年度訴字第1415號民事卷
    及93年度執字第20086號民事執行卷查明無訛，復為兩造所
    不爭執，綜合上開證據調查結果，自堪信為真實。
五、兩造爭執之事項為：
  (一)原告於96年6月12日將其對於訴外人鄭伊晴之債權讓與予訴
    外人新興資產管理股份有限公司，是否影響本件原告之當事
    人適格？
  (二)被告提起系爭第三人異議之訴，是否係屬故意以背於善良風
    俗之方法，致上開拍賣標的物無法於94年11月21日如期拍定
    ，遲至96年5月7日始為拍定，使原告因拍賣價金得受償之時
    點延後，而造成原告之損害？
  (三)倘使認定被告提起第三人異議之訴係屬故意以背於善良風俗
    之方法加損害於原告之侵權行為，則被告應賠償原告之數額
    ，是否應為原告所主張之657,123元（即最高限額900萬元，
    以週年利率5%計算，自94年11月21日起至96年5月7日止，共
    經過533日）？
六、茲就上列爭點，分述理由如下：
  (一)按當事人適格，係指當事人就具體特定之訴訟，得以自己之
    名義為原告或被告，而受為訴訟標的法律關係之本案判決之
    資格而言。故在給付之訴，若原告主張其為訴訟標的法律關
    係之權利主體，他造為訴訟標的法律關係之義務主體，其當
    事人即為適格。至原告是否確為權利人，被告是否確為義務
    人，乃為訴訟標的法律關係之要件是否具備，即訴訟實體上
    有無理由之問題，並非當事人適格之欠缺（最高法院93年臺
    上字第382號判決意旨參照）。本件原告主張自己對於被告
    有侵權行為損害賠償請求權，以自己為原告提起本件訴訟，
    其當事人即為適格。是被告陳稱：原告早已將其對債務人鄭
    伊晴之全部債權及相關附屬權利轉讓予訴外人新興資產管理
    股份有限公司，原告自不得再主張行使任何求償權利云云，
    並不足採，原告提起本訴，應屬合法。
  (二)按因故意或過失，不法侵害他人之權利者，負損害賠償責任
    。故意以背於善良風俗之方法，加損害於他人者亦同。民法
    第184條第1項定有明文。次按侵權行為所發生之損害賠償請
    求權，以有故意或過失為其成立要件；故主張對造應負侵權
    行為責任者，應就對造之有故意或過失負舉證責任（最高法
    院49年臺上字第2323號、54年臺上字第1523號及58年臺上字
    第1421號判例意旨分別參照）。本件原告起訴主張被告意圖
    延宕系爭執行程序，故意提起系爭第三人異議之訴，並供擔
    保聲請停止系爭執行程序，致使系爭執行程序因而停止，原
    告債權受償之時間因而延後，造成原告財產權之損害，被告
    則否認提起系爭第三人異議之訴係為延宕系爭執行程序之不
    法行為，亦否認原告受有權利損害。是本件首應審酌者為原
    告須證明被告主觀上有故意，客觀上有以背於善良風俗之不
    法行為侵害原告之權利，始得依民法第184條第1項後段之規
    定請求被告負侵權行為之損害賠償責任。經查：
  1.本件原告前以對訴外人鄭伊晴之准予拍賣抵押物之裁定（本
    院93年度拍字第525號）為執行名義，聲請本院對訴外人鄭
    伊晴所有上開不動產為強制執行（即系爭執行程序），本院
    原定於94年11月21日進行第二次拍賣，因被告於94年11月10
    日以臺南市○區○○街235號房屋屋後未保存登記建物中之
    第一樓層部分之增建物係伊出資興建，且有獨立出入門戶，
    非訴外人鄭伊晴所有為由，向本院提起第三人異議之訴（94
    年度訴字第1415號，即系爭第三人異議之訴），並依本院94
    年度聲字第1380號裁定預供擔保，使系爭執行程序停止執行
    ，嗣經本院於系爭第三人異議之訴判決被告敗訴，被告不服
    提起上訴，因兩造無正當理由兩次遲誤言詞辯論期日而視為
    撤回上訴，全案確定，系爭執行程序再定於96年5月7日續行
    拍賣訴外人鄭伊晴之上開不動產，並於同日以920萬元拍定
    各節，為兩造所是認而列為不爭執事項第一、二、三、四點
    ，並經本院依職權調取本院93年度執字第20086號、94年度
    訴字第1415號、94年度聲字第1380號、臺灣高等法院臺南分
    院95年度上易字第103號卷宗核閱無誤，均堪信為真實。
  2.又查，被告主張系爭93年度執字第20086號強制執行程序所
    執行拍賣之系爭2277號建物，其未保存登記建物部分為其所
    有，而提起第三人異議之訴（本院94年度訴字第1415號），
    並聲請停止執行，經本院94年度聲字第1380號裁定准予供擔
    保51萬元，而停止上開執行程序，已如前述，則被告本於強
    制執行法第18條之規定所為之訴訟行為，難謂有何故意或過
    失，自無損害賠償責任可言。
  3.至原告雖另主張：被告明知系爭增建物無獨立所有權，仍以
    增建物為其所有，提供少許擔保金即停止執行，該第三人異
    議之訴其後遭駁回確定，足見被告係故意以違背善良風俗之
    方法阻止執行，造成原告之損害云云。惟按所有人於原有建
    築物之外另行增建者，如增建部分與原有建築物無任何可資
    區別之標識存在，而與之作為一體使用者，因不具構造上及
    使用上之獨立性，自不得獨立為物權之客體，原有建築物所
    有權範圍因而擴張，以原有建築物為擔保之抵押權範圍亦因
    而擴張。倘增建部分於構造上及使用上已具獨立性，即為獨
    立之建築物。苟其常助原有建築物之效用，而交易上無特別
    習慣者，即屬從物，而為抵押權之效力所及。若增建部分已
    具構造上之獨立性，但未具使用上之獨立性而常助原有建築
    物之效用者，則為附屬物。其使用上既與原有建築物成為一
    體，其所有權應歸於消滅；被附屬之原有建築物所有權範圍
    因而擴張，抵押權之範圍亦同。是從物與附屬物均為抵押權
    之效力所及（最高法院88年度臺上字第485號判決意旨參照
    ）。查被告所提系爭第三人異議之訴，雖經本院判決「原告
    （即本件被告）之訴駁回」，嗣經本件被告提起上訴，亦因
    兩造無正當理由兩次遲誤言詞辯論期日而視為撤回上訴，全
    案確定，已如前述。然細譯本院94年度訴字第1415號判決之
    理由，係以該案被告鄭伊晴、施性興並未爭執該案原告（即
    本件被告）就系爭增建物之所有權，故欠缺確認利益（本件
    原告雖對該案原告即本件被告主張就系爭增建物有所有權乙
    節有所爭執，然本件被告初係以本件原告、鄭伊晴、施性興
    為共同被告提起系爭第三人異議之訴，嗣於該訴訟中對本件
    原告撤回訴訟，經本件原告聲明參加訴訟，是本件原告於系
    爭第三人異議之訴中，僅係參加人），且系爭增建物不具「
    構造上及使用上之獨立性」，非得為獨立物權之客體，因之
    認被告無法取得所有權，故判決本件被告敗訴。然而，無法
    律專業素養之一般民眾能否知悉判斷增建物得否獨立為物權
    客體之標準，已非無疑；縱使知悉，所謂「構造上及使用上
    之獨立性」乃不確定法律概念，須以該增建物對外通行之直
    接性、隔間及利用機能、與原有建築物之依存程度等諸多情
    狀綜合判斷，且因各人對「獨立性」之認定標準寬嚴不一，
    亦極易發生數人將同一不確定法律概念套用於某一具體事實
    時卻產生不同認定之結果。是被告於系爭第三人異議之訴主
    張系爭增建物係伊出資興建，故自認有所有權等情，尚非明
    顯悖離常情，應可認係被告主張權利之合法行為，並無不法
    可言，縱令嗣後被告之判斷未被法院認可，亦不能遽以認定
    被告係明知就系爭增建物並無獨立之所有權，為延宕系爭執
    行程序，而故意提起系爭第三人異議之訴。
  4.綜參以上各情，原告所提出之證據不足以證明被告有何故意
    或過失之主觀意思，亦未能證明被告明知系爭增建物無獨立
    之所有權，或非為被告出資興建，而故意以違反善良風俗之
    方法，聲請停止執行程序，加損害於原告，是被告之停止執
    行行為，欠缺侵權行為之主觀要件，難令其負損害賠償責任
    。
  (三)又按民法第184條所指侵權行為，係指因故意或過失，不法
    侵害他人之權利而言，亦即須具備有不法情事侵害他人之權
    利，始負損害賠償責任，若係循法律途徑訴求，乃依法律所
    規定之訴訟程序辦理，應屬合法行為，難謂為不法侵害他人
    之權利。查被告依強制執行法第18條之規定，提起第三人異
    議之訴，而聲請供擔保停止系爭執行程序，乃屬合法之訴訟
    程序行為，實難解為被告就其聲請停止執行程序行為有何侵
    權之不法行為，自與民法所謂侵權行為之要件不合，是原告
    主張被告應負侵權行為之損害賠償責任，顯屬無據，自非可
    採。
  (四)再按關於侵權行為損害賠償之請求權，以受有實際損害為成
    立要件，若絕無損害亦即無賠償之可言（最高法院19年上字
    第363號判例意旨參照）。原告雖主張其債權受償時點因被
    告所提系爭第三人異議之訴及被告預供擔保停止系爭執行程
    序而延後，惟上開拍賣標的於第一次拍賣期日（底價為7,86
    8,000元）曾經流標，倘如原告所言系爭房地因炙手可熱原
    可在94年11月21日賣得高於900萬元之價格，則何以93年12
    月23日第一次拍賣期日卻未能成交？是僅憑原告提出之土地
    及建物照片、謄本、買賣契約書、交易價格查詢資料，尚不
    足以證明原告所言系爭執行程序如未停止，上開不動產於第
    二次拍賣期日必定可拍定，且拍定價金必定可高於900萬元
    等情為真。況原告之債權受償時點縱有延後，執行債務人即
    訴外人鄭伊晴仍應負擔利息至清償日止，原告因未能及時受
    償究竟受有何額外之財產權損害，未見說明，是依原告所提
    出之證據，並不足以證明其因被告提出系爭第三人異議之訴
    及預供擔保停止系爭執行程序受有何權利損害，亦難認構成
    侵權行為損害賠償之成立要件。
七、綜上所述，原告所提出之各項證據不足以證明其因系爭執行
    程序停止受有何權利損害，亦不足以證明被告有何故意或過
    失之主觀意思，亦未能證明被告係明知系爭增建物無獨立之
    所有權，或系爭增建物根本非被告出資興建，更不足以證明
    被告提出系爭第三人異議之訴僅係為拖延系爭執行程序，而
    屬背於善良風俗之不法行為，自難令被告負本件侵權行為損
    害賠償責任。從而，原告本於侵權行為之法律關係，訴請被
    告給付657,123元及自起訴狀繕本送達之翌日起至清償日止
    按年息百分之五計算之利息，為無理由，應予駁回。
八、本件事證已臻明確，兩造其餘攻擊防禦方法，核與判決結果
    不生影響，爰不予逐一論述，併此敘明。
九、按法院為終局判決時，應依職權為訴訟費用之裁判，民事訴
    訟法第87條第1項定有明文。查本件原告請求之金額為657,
    123元，是其訴訟費用即裁判費為7,160元，爰依職權確定上
    開訴訟費用由敗訴之原告負擔。
十、據上論結，原告之訴為無理由，依民事訴訟法第385條第1項
    前段、第87條第1項、第78條，判決如主文。
中    華    民    國    97    年    1    月    17    日
                  民事第三庭  審判長法官  蔡美美
                                    法官  黃瑪玲
                                    法官  張婷妮
以上正本證明與原本無異。
如對本判決上訴，須於判決送達後20日內向本院提出上訴狀（應
附繕本）。
中    華    民    國    97    年    1     月    17    日
                              書  記  官  楊建新


司法院資訊處製作；財團法人民間司法改革基金會備份。
